臺灣宜蘭地方法院民事裁定
110年度訴聲字第5號
聲  請  人  呂文騫  
代  理  人  張致祥律師
相  對  人  林鴻明  
            林維民  
            林瑞金  
            林永欽  

            林再興  
            林聖賢  
            林聖分  
上  一  人
代  理  人  林士為  
相  對  人  林冠宏  
            林光亮  

            林光長  
            林光夫  
            林坤池  
            林光明  

            林春來  
            林明祿  
            林聰雄  
            林同權  
            林明哲  
            林秉杰  

            林明達  
上列相對人
共同代理人  高紫庭律師
相  對  人  林志盛  
            林志文  
            林志田  
            林子淼  
            林吳阿菜
            林錦發  
            林玉蟾  
            許家健  
            許家瑋  
            許辰碞  
            林皇毅  
            林皇緯  
            林玫君  
            林鳳蘭  
            林錫金  
            林錫全  
上列當事人間請求確認土地所有權等事件（本院109年度重訴字
第65號），聲請人聲請許可為訴訟繫屬事實之登記，本院裁定如
下：
    主  文
聲請駁回。
    理  由
一、按訴訟標的基於物權關係，且其權利或標的物之取得、設定
    、喪失或變更，依法應登記者，於事實審言詞辯論終結前，
    原告得聲請受訴法院以裁定許可為訴訟繫屬事實之登記。前
    項聲請，應釋明本案請求。前項釋明如有不足，法院得定相
    當之擔保，命供擔保後為登記。其釋明完足者，亦同。第五
    項裁定應載明應受判決事項之聲明、訴訟標的及其原因事實
    ，由原告持向該管登記機關申請登記，民事訴訟法第254條
    第5項、第6項前段、第7項、第8項及第9項本文分別定有明
    文。另依前規定修正理由，略以：「……藉由將訴訟繫屬事實
    予以登記之公示方法，使第三人知悉訟爭情事，俾阻卻其因
    信賴登記而善意取得，及避免確定判決效力所及之第三人受
    不測之損害。其所定得聲請發給已起訴證明之當事人，係指
    原告；其訴訟標的宜限於基於物權關係者，以免過度影響被
    告及第三人之權益。又辦理訴訟繫屬事實登記之標的，除為
    訴訟標的之權利外，或有需就其請求標的物為登記之情形。
    而是否許可為登記，對兩造權益有相當影響，法院應為較縝
    密之審查……為免原告濫行聲請，應令其就本案請求負釋明之
    責」等語。準此，法院許可為訴訟繫屬事實之登記，必以訴
    訟標的之權利係本於物權關係為請求，且該權利或標的物之
    取得、設定、喪失、變更依法應登記者為要件，二者缺一不
    可，更需就本案請求進行釋明，如全未釋明，即與此條項要
    件不符，無從准許。再按所有人對於無權占有或侵奪其所有
    物者，得請求返還之。對於妨害其所有權者，得請求除去之
    。有妨害其所有權之虞者，得請求防止之，民法第767條第1
    項定有明文。得行使前開物上請求權之人，為所有人或依法
    律規定得行使所有權之人，如破產管理人、遺產管理人等，
    如非所有人或依法律規定得行使所有權之人，即無從行使前
    開物上請求權。
二、聲請人聲請意旨略以：宜蘭縣○○鄉○○段000地號土地（下稱
    系爭土地）原為神明會「慶安社聖母祀」所有，經祭祀公業
    「公業慶安社聖母祀」冒名登記為所有人，再經辦理共有型
    態變更登記為相對人分別共有。聲請人繼受其父呂埕祥生前
    向蔡老柯買受之神明會會份，並與系爭土地共有人呂埕謨（
    彼時神明會「慶安社聖母祀」之管理人）等間存在分管契約
    ，現占有使用系爭土地。爰本於占有之利益提起先位之訴，
    請求確認系爭土地為神明會「慶安社聖母祀」所有。復依民
    法第767條第1項規定，備位聲明請求相對人應將系爭土地所
    有權持分31分之4登記予聲請人。聲請人備位聲明係基於所
    有權之物權關係，且相對人已委託房屋仲介辦理出售系爭土
    地事宜，為避免第三人不知訟爭情事，造成後續爭議，爰依
    民事訴訟法第254條第5項規定，聲請許可為訴訟繫屬事實之
    登記等語。
三、經查，聲請人備位聲明固主張其為系爭土地之實際所有權人
    ，惟聲請人自承系爭土地原登記為「公業慶安社聖母祀」所
    有，嗣經辦理共有型態變更登記為相對人分別共有。則本諸
    民法第758條所揭示之物權登記主義，聲請人既非系爭土地
    之登記所有權人，即無從基於所有權人之身分，依據民法第
    767條規定行使權利。又聲請人其餘主張之權利性質並非物
    權，其取得、設定、喪失、變更，均非屬依法應登記者，依
    上述規定及說明，核與民事訴訟法第254條第5項規定不符，
    無從許可為訴訟繫屬事實之登記。從而，聲請人依民事訴訟
    法第254條第5項規定聲請許可為訴訟繫屬事實之登記，於法
    未合，應予駁回。
四、爰裁定如主文。
中　　華　　民　　國　　111 　年　　2 　　月　　21　　日
                  民事庭  法  官  謝佩玲
以上正本係照原本作成。
如不服本裁定應於送達後10日內向本院提出抗告狀，並繳納抗告
費新臺幣1,000元。
中　　華　　民　　國　　111 　年　　2 　　月　　21　　日
                          書記官  陳建琪